【裁判字號】    98,易,2060
【裁判日期】    980810
【裁判案由】    重利
【裁判全文】
臺灣臺中地方法院刑事判決              98年度易字第2060號
公  訴  人  臺灣臺中地方法院檢察署檢察官
被      告  甲○○
選任辯護人  王世勳律師
上列被告因重利案件，經檢察官提起公訴（97年度偵字第26224
號），本院判決如下：
    主    文
王金成無罪。
    理    由
一、本件公訴意旨如後附起訴書所載。
二、本件公訴人認被告涉犯刑法第344條重利罪嫌，無非係以
    被告坦承有在報紙上刊登貸款廣告，及貸款二次給告訴人，
    告訴人之指訴，告訴人兩次以自動櫃員機轉帳支付利息
    之明細表，告訴人向被告借款時提供擔保之支票影本、借
    用證書影本，聯合報廣告版影本，0000000000號行動電
    話之申請人資料，韓記全在臺灣新光商業銀行大里分行所
    開立之000-0000-00-0000000號帳戶之開戶資料及出入明細
    等為其依據。然本院訊之被告甲○○，固坦承有在聯合報上
    刊登貸款廣告，並貸給告訴人乙○○兩次款項之事實，惟堅
    詞否認有起訴書所載之行為，辯稱：伊係坐遊覽車去拉拉山
    玩而認識擔任遊覽車小姐之告訴人，並非經由報紙廣告貸款
    給告訴人，伊係在97年6月底貸新臺幣（下同）11萬元給告
    訴人，約定每萬元每月利息200元，告訴人並交付一張面額
    13萬6000元的客票及其不動產所有權狀正本供作擔保，97年
    7月13日，伊再貸給告訴人5萬元，約定每萬元每月利息210
    元，告訴人簽立借據一紙給伊作為憑據，後來伊唯恐告訴人
    之不動產所有權狀正本丟掉，遂先將該權狀還給告訴人，伊
    兩次借錢給告訴人後，告訴人僅還伊兩次錢，一次是5000元
    、一次是10500元，且告訴人從未交付15萬元的本票給伊，
    卷內之該張15萬元本票係告訴人捏造之證據等語。
三、按犯罪事實應依證據認定之，無證據不得認定犯罪事實，又
    不能證明被告犯罪者，應諭知無罪之判決，刑事訴訟法第15
    4條第2項、第301條第1項分別定有明文。另告訴人之告訴，
    係以使被告受刑事訴追為目的，是其陳述是否與事實相符，
    仍應調查其他證據以資審認；且認定不利於被告之事實，須
    依積極證據，茍積極證據不足為不利於被告事實之認定時，
    即應為有利於被告之認定，更不必有何有利之證據（參最高
    法院52年台上字第1300號、30年度上字第816號判例）。
四、經查，本件公訴人係依據告訴人之說詞，認被告有起訴書所
    記載之重利行為，惟(一)告訴人於97年8月2日在警詢中陳稱：
    「97年6月9日向被告借款7萬元，以每十天為一期，每期每1
    萬元利息1500元，當天先扣利息12500元，實拿57500元，被
    告並叫伊簽立一張15萬元的本票作為質押」，然依照告訴人
    所陳述之利息計算方式，借7萬元每期利息應係10500元，借
    款當天怎會先扣利息12500元，對此告訴人在本院解釋稱「
    其中2000元是加收手續費」（參本院卷第88頁筆錄），但告
    訴人於警詢及檢察官偵訊中，卻從未提起手續費乙事，且告
    訴人提出之該張15萬元本票並未記載發票日（參警卷第39頁
    ），依票據法第120條之規定，係屬無效票據，按被告在報
    上刊登廣告貸款之專業，應不可能不知，而收受作為放款之
    保障。(二)告訴人於97年8月2日在警詢中陳稱：「97年6月26
    日向被告借款9萬元，以每十天為一期，每期每1萬元利息15
    00元，當天先扣利息18500元，實拿71500元，伊有拿一張13
    萬6000元的客票給被告抵押」，然依照告訴人所陳述之利息
    計算方式，借9萬元每期利息應係13500元，借款當天怎會先
    扣利息18500元，對此告訴人在本院解釋稱「我第二次向被
    告借款時間是26日，被告說不好記，說以後利息支付時間都
    定為每月5日、10日、15日，而且將第一筆借款我應該在26
    日付的利息加在第二次借款時扣除」，本院再問：「既然如
    此，應該要扣10500元，為何只扣除5000元？」，告訴人答
    稱：「被告說比較優惠給我，所以只扣5000元」（參本院卷
    第88頁筆錄），但告訴人於警詢及檢察官偵訊中，卻從未提
    起被告優惠利息之事，且利息從10500元優惠到5000元，亦
    令人質疑。(三)告訴人於97年8月2日在警詢中陳稱：「有兩次
    我因為人不在臺中，而當時又是繳交利息的期限，王董打電
    話來催繳，王董有留一組銀行帳號000-0000-00-0000000叫
    我用匯款方式繳交利息，我共繳交兩次，每次匯款利息1050
    0元」，於98年7月27日在本院審理中具結證稱：「（問：妳
    向被告借款兩次，用匯款方式支付利息有幾次？）有兩次，
    我提出單據這兩次」（參本院卷第89頁筆錄），而告訴人提
    出之匯款單據（應係提款機轉帳明細）顯示：97年7月23日
    轉10500元、97年8月13日轉5000元入被告使用之韓記全在臺
    灣新光銀行大里分行所開立之000-0000-00-0000000號帳戶
    內（參警卷第32、35頁），並非如告訴人於警詢中所言兩次
    都是匯10500元，而且匯款時間也非如告訴人上開所言之支
    付利息時間即每月5日、10日、15日。(四)告訴人於97年8月12
    日在警詢中陳稱：「97年8月6日甲○○打電話告知我，妳質
    押在我手中的土地所有權狀及簽立之本票，我會放在妳住處
    的信箱中，叫我回去拿，之後又打電話給我約我當日17時在
    家中附近見面，見面後甲○○告知我妳現在拿出新臺幣5萬
    元還給我，如果沒有就必須簽立借據，當時我沒有錢，於是
    我就簽立甲○○所帶來的借據，我所提出交付警方之土地所
    有權狀及撕毀之本票是甲○○於97年8月6日放在我住處信箱
    」，於97年8月17日在警詢中復稱：「97年8月15日19時20分
    ，甲○○帶一名年輕人及拿我借款當時所質押的房屋權狀到
    我家樓下，然後按我家門鈴，當時我人到樓下，甲○○將房
    屋所有權狀還給我，並且叫我跟他到律師事務所寫和解書，
    我沒有跟他去，甲○○此時問我為何到警察局製作筆錄」，
    於98年7月27日在本院審理中具結證稱：「被告8月6日只還
    一張權狀，本票是15日才還我，我的權狀有兩張，之後被告
    將另一張權狀、本票撕毀後，放在信封袋內還給我‧‧‧，
    權狀是8月15日以後連同撕毀的本票放在我家信箱，並沒有
    親自交給我，當晚被告是叫我去律師那邊簽和解書」（參本
    院卷第90頁筆錄），告訴人對於被告返還權狀及15萬元本票
    之情節，前後所述不一，且告訴人屢稱迄今本金（兩次共16
    萬元）尚未還，則被告豈有捨15萬元本票不要，卻要求被告
    簽立僅有5萬元之借據之理。(五)告訴人於97年7月27日在本院
    審理中具結證稱：「（問：這張5萬元借據簽立日期是97年7
    月13日，為何妳剛才陳述是97年8月6日簽立的，到底情況為
    何？）8月6日是簽5萬元的本票，借據是97年7月13日簽的）
    」、「（問：8月6日簽的5萬元本票在何處？）被告撕毀本
    票，與最後一張權狀放在一起」（參本院卷第91頁筆錄），
    然告訴人於警詢及檢察官偵訊中，從未提及曾簽立5萬元本
    票之事，且簽立5萬元借據之時間，之前說是97年8月6日，
    後又改稱係97年7月13日。綜上可知，告訴人之說詞非惟前
    後不一，且與常情不合，甚有瑕疵。
五、次查，反觀被告說詞，(一)自警詢、檢察官偵查中迄本院審理
    時，幾乎一致，此有各該筆錄在卷可證，(二)告訴人係97年8
    月2日報警製作警詢筆錄，被告係97年8月27日被通知到警局
    製作警詢筆錄，被告並稱：「（問：是否知道乙○○於97年
    8月2日報警？）我不知道」、「（問：何時知道乙○○報警
    ？）寫和解書之前沒幾天，因她去報警，所以才與她寫和解
    書」，參諸告訴人於警詢中及本院審理時陳稱被告於97年8
    月15日去找她時，曾要求她去簽和解書，並質問為何報警（
    詳前述），及渠二人後來於97年8月20日簽立和解書（參偵
    字卷第20頁）等情，可推算被告應係於97年8月15日左右才
    知道告訴人報警之事，是以無論是97年7月13日或97年8月6
    日，被告必係尚不知告訴人於97年8月2日報警之事，而被告
    既不知告訴人報警之事，斷無將原為16萬元之債權自動減為
    5萬元，而令告訴人簽立5萬元借據及5萬元本票之理，因此
    可信該張5萬元借據，應係被告貸5萬元給告訴人時所簽立，
    (三)該張5萬元借據之簽立時間係97年7月13日（參偵字卷第19
    頁），此核諸告訴人曾於97年7月23日轉10500元、97年8月1
    3日轉5000元入被告所使用之前揭韓記全帳戶內，時間相隔
    十天、二十天，與一般重利業者以十天或二十天為一期之支
    付利息或本金方式相同，是可信該張5萬元借據，應係97年7
    月13日所簽立無訛，(四)被告供稱確有貸予告訴人11萬元、5
    萬元，且約定之利息以年利率計算均超過民法第205條最高
    利率之限制即周年百分之二十，可能涉有重利罪嫌，是其亦
    有可能因此心虛，而於97年8月20日與告訴人簽立和解書，
    拋棄對被告訴人之全部債權，故非能以該和解書推論被告確
    實有告訴人指訴之行為。(五)告訴人於97年8月2日於警詢中陳
    稱「我承作旅遊業務，遭同業人士跳票‧‧‧」（參警卷第
    26頁背面筆錄），是以被告陳稱其係因搭坐告訴人之遊覽車
    而認識告訴人，並非完全無據，是以非能因被告有在報紙上
    刊登貸款廣告，即遽認告訴人亦係依循該廣告向被告借錢。
六、綜上所查，本院認被告所辯尚堪採信，公訴人依據告訴人有
    瑕疵之說詞而提出之證據，尚不足為被告犯本件重利罪之積
    極證明，無從說服本院形成被告有罪之心證，依前揭判例意
    旨，本件即應為有利於被告之認定，更不必有何有利之證據
    。此外，復查無任何積極證據足資證明被告有何公訴人所指
    之重利犯行，依上揭條文規定，自應為被告無罪之諭知。
七、被告供稱於97年6月底貸11萬元給告訴人，約定每萬元每月
    利息200元，97年7月13日再貸5萬元給告訴人，約定每萬元
    每月利息210元部分，是否另涉重利罪嫌，應由檢察官另行
    偵辦。
據上論斷，應依刑事訴訟法第301條第1項，判決如主文。
中    華    民    國    98    年    8     月    10    日
                             法  官  李秋娟
以上正本證明與原本無異。
如不服本判決應於收受送達後10日內向本院提出上訴書狀，並應
敘述具體理由；其未敘述上訴理由者，應於上訴期間屆滿後20日
內向本院補提理由書（均須按他造當事人之人數附繕本）「切勿
逕送上級法院」。
                             書記官  劉易柔
中    華    民    國    98    年    8     月    10    日


司法院資訊處製作；財團法人民間司法改革基金會備份。
